最高法院民事判決　　　　　　　　　　　　　　　八十八年度台上字第一四六三號
　　上　訴　人　保證責任彰化縣彰化市第二信用合作社
　　法定代理人　葉坤墩
　　訴訟代理人　柯開運律師
　　被 上訴 人　甲○○
　　訴訟代理人　潘欣欣律師
右當事人間請求拆屋還地等事件，上訴人對於中華民國八十六年九月十五日台灣高等
法院台中分院第二審判決（八十六年度重上字第五八號），提起上訴，本院判決如左
：
    主  文
上訴駁回。
第三審訴訟費用由上訴人負擔。
    理  由
本件上訴人主張：坐落彰化市○○段第三二九之二號、三二九之三號土地（下稱系爭
土地）為伊所有，由被上訴人承租使用，並在其上建有如第一審判決附圖一所示Ａ部
分房屋，租期自民國八十四年一月一日至八十四年十二月三十一日，租期屆滿前伊已
向被上訴人表示期滿不再續租，惟被上訴人於租期屆滿後仍占有使用系爭土地，自屬
無權占有等情。爰本於租賃契約、所有權之作用及不當得利之法律關係，求為命被上
訴人將系爭土地上之建物拆除，並交還土地，及自八十五年一月一日一月起至交還土
地日止，按月給付伊新台幣（下同）七百六十四元之不當得利之判決。
被上訴人則以：兩造間之租賃契約，屬租地建屋，性質上非長期租賃，不足以達租賃
土地使用之目的，應屬不定期之租賃契約，伊無土地法第一百零三條規定之情形，上
訴人不得收回系爭土地。且伊既無違反契約第四、五、六條所列情形，又願意續租，
依契約第七條之精神及誠實信用原則，上訴人應有與伊續訂租約之義務，上訴人片面
決定不再續租，不僅違反契約第七條之約定及誠實信用原則，更是權利濫用。況上訴
人於八十六年二月二十七日以郵局存證信函表示同意伊續約及通知伊繳納租金後，伊
亦已繳納租金至八十六年十二月三十一日止，可見雙方已有繼續租賃契約之合意，契
約業已成立生效，縱未另訂書面契約，亦不影響原租賃契約之繼續，伊非無權占有系
爭土地，亦無不當得利等語，資為抗辯。
原審依審理之結果，以：上訴人主張系爭土地係其所有，被上訴人向其承租系爭土地
全部，並在其上有建物等事實，有上訴人提出之土地登記簿謄本、土地租賃契約書為
證，且經第一審法院現場勘驗屬實，並有彰化縣地政事務所測量之成果圖在卷可參（
一審卷十五、六六至六九、一四三至一四六、二四○、二四一頁），復為被上訴人所
不爭，堪信為真實。本件租約與兩造以前之定期租賃契約書，除約定之租金、租期不
同外，其餘之內容均屬相同，有被上訴人提出之兩造間七十六年至七十八年、八十年
至八十二年及本件租約足憑（一審卷三四七至三四九頁），觀之上開兩造間以前之租
約，確係除租期或係二年、三年、一年，租金按申報地價之百分比計算，而有不同外
，租賃契約書均共有十一條約定，各條之內容亦均相同，被上訴人抗辯，本件租約與
以前之定期租賃契約書，除約定之租金、租期不同外，其餘之內容均屬相同云云，亦
屬可信。兩造間租賃，雖係租地建屋，但歷年來每份租賃契約既載有租賃期限，則契
約文義已甚明確，自不能捨文字而另為解釋，兩造租賃契約自係定期之租賃無疑，雖
兩造均於屆期後續訂租約，亦不能因之即謂兩造間之租賃契約即成為不定期，否則何
須於各租期屆滿後另續約或換約。又租地建屋，亦非不得定期，此乃契約自由之原則
，至租約雖於第七條約定：「第二條期限屆滿時，如乙方無違背本契約第四、五、六
條款時，甲方（即上訴人）同意乙方（即被上訴人）繼續租賃但必須另訂租約，否則
視同雙方契約消滅而不存在，期滿不另催告通知」，惟此係租期屆滿後上訴人是否有
續約之義務，不能因有此條約定，即謂兩造間之租約係不定期。被上訴人抗辯，本件
租賃關係因係租地建屋，且均於屆滿即換約，為不定期租賃云云，要非可取。又上開
第七條既已約定，於期限屆滿時，如乙方無違背本契約第四、五、六條款時，甲方（
即上訴人）同意乙方（即被上訴人）繼續租賃，但必須另訂租約，否則視同雙方契約
消滅而不存在，期滿不另催告通知。則只要被上訴人於租賃期間內按時繳租（第四條
）、新建、增建、改建有經出租人書面同意（第五條）、未擅自轉租讓與他人使用（
第六條）時，上訴人即同意繼續出租，但雙方須另訂租約，如未能另訂租約，租賃關
係消滅。該約定既謂上訴人同意繼續出租，又須另訂租約，則此約定之真義，自係被
上訴人無違背上開三條所列舉之情事，上訴人即有與承租人繼續訂立租約之義務。該
約定文字既非記載「如乙方無違背本契約第四、五、六條款時，『且』甲方同意乙方
繼續租賃」，上訴人將甲方同意解為租賃關係不消滅之條件之一，顯係曲解上開約定
之文義，殊非可取。被上訴人抗辯，依上開第七條約定，上訴人於期間屆滿後有與被
上訴人續訂租約之義務，自係可採。又該條所謂另訂租約，由原租約係立有書面，可
見係指另訂書面租約無疑，被上訴人稱無須另訂書面租約，則不足採。本件上訴人既
未主張及舉証被上訴人有違背上開三條所列之情事，上訴人自有於本件契約屆滿後與
被上訴人續約之義務。本件上訴人既有續約之義務，且兩造須另訂租約，則由兩造自
六十幾年間即均在同一契約條款，而僅在租期及租金略有不同下續訂租約之情形，可
以解釋所續訂之租約，須以原租約為基礎，即應在原租約內容精神下，予以續訂書面
租約。上訴人主張兩造應按其他承租人鄭金松等六人與上訴人成立調解之內容續約，
即租金均按年息百分之五計算，租期為三年，並約定非經同意，不得增建、改建，不
得轉租、借與、讓與他人使用，其餘請求則均拋棄等，有其提出之調解書六份可証（
原審卷五七至六一頁），而被上訴人就上訴人所主張之定期、租賃期間、租金均同意
，但抗辯須將原租約第七條納入續訂租約之內容，此為上訴人所不同意，因而未能續
訂租約（原審卷一三二頁）。查兩造間以前之租約即有上開第七條約定，被上訴人抗
辯如無該條約定，續訂之租約屆期後上訴人將可收回，對其不利，故其抗辯將原第七
條約定納入新租約，並未逾越原租約之精神，自係可採。上訴人不能同意，係謂如有
第七條約定將造成不能收回土地，惟依租約第七條約定，如承租人違反上開所列三條
款，上訴人即可不續訂，且依租約第十條約定，承租人如違背上開三條款及第九條之
越界使用，上訴人均可終止租約，上訴人並無不能收回之可能。上訴人拒絕將該第七
條列入，兩造因而不能續訂租約，顯係可歸責於上訴人，既可歸責於上訴人而不能續
約，自不能認兩造之租約已消滅。被上訴人占有系爭土地即非無正當權源。上訴人請
求被上訴人拆除地上建物，並將土地交還，及自八十五年一月一日起至交還土地之日
止，按月給付七百六十四元之不當得利，均為無理由，不應准許。爰維持第一審所為
上訴人敗訴之判決，駁回其上訴，經核於法並無違背。上訴論旨，就原審取捨證據、
認定事實及解釋契約之職權行使，指摘原判決其敗訴部分不當，求予廢棄，非有理由
。至上訴人於提起第三審上訴後主張，其於原審判決後之八十六年十月六日及同年月
十六日，先後以郵局存證信函限期催告被上訴人，依被上訴人在原審所提出之條件，
與上訴人續訂租約手續，被上訴人均拒不簽訂，兩造未續訂租約，非可歸責於上訴人
之事由云云，並提出第九二八號、九五四號郵局存證信函及掛號郵件收件回執等影本
為證，核屬新事實、新證據，本院依法不得斟酌，併此敘明。
據上論結，本件上訴為無理由。依民事訴訟法第四百八十一條、第四百四十九條第一
項、第七十八條，判決如主文。
中      華      民      國    八十八    年      七      月      二      日
                              最高法院民事第二庭
                                  審判長法官  曾  桂  香
                                        法官  劉  延  村
                                        法官  徐  璧  湖
                                        法官  劉  福  聲
                                        法官  黃  秀  得
      右正本證明與原本無異
                                              書  記  官
中      華      民      國    八十八    年      七      月     十四     日
